---
title: "Proyecto diplomado exploración de datos"
author: "Jonathan Maureira"
date: "2023-05-13"


---

```{r setup, include=FALSE}
knitr::opts_chunk$set(echo = FALSE)
#install.packages("dplyr")
library(dplyr)
library(readxl)
#install.packages("tidyr")
library(tidyr)
library(ggplot2)
library(gridExtra)
#install.packages("knitr")
library(knitr)
```
# Titulo: Cataratas e impacto productivo en Salmo Salar

## Objetivos: 

Autor: Jonathan Maureira
Médico Veterinaria
Jmaureira.mv@gmail.com
Descripcion de la problematica:
Cualquier alteración física en la población de salmónidos de producción, representan una problemática significativa en los resultados productivos.
Las cataratas se definen como la alteración ocular donde como resultados la presencia de opacidad del cristalino. Esta opacidad disminuye la cantidad de luz que ingresa al ojo por ende disminuye la capacidad de ver en los peces.
Se postula que la mayor severidad de cataratas en los peces tendría un impacto relevante en la producción de los peces al disminuir su grado de visión y por ende su competividad por el alimento con otros peces sanos de la poblacion.
En este trabajo se analizara el Indice de desarrollo de cataratas, puntiacionque va desde 0 a 24. Se obtiene a traves de la extencion con el score de 0 a 5 que habla de extencion de la catartas y el score de 1 a 3 que habla de la densidad de la catarata. El primer inice se suma por ambos ojos y luego se multimplica por el score de dencidad. Estos datos son variables cuantitativas discretas.
## Base de datos y analisis exploratorios


```{r}
B_D_CAT <- read_excel("B_D_CAT.xlsx", col_types = c("text", 
                                                    "date", "numeric", "numeric", "numeric", 
                                                    "numeric", "numeric", "numeric"))
#View(B_D_CAT)

# 2° Identificar datos atípicos, duplicados o faltantes (NA) con summary

# summary(B_D_CAT)


# 3° Omitir/quitar datos faltantes na.omit()
B_D_CAT_new <- na.omit(B_D_CAT)

# 4° Ver la dimensión de la nueva base de datos con datos faltantes
# dim(B_D_CAT)

# 5° Ver la dimensión de la nueva base de datos sin datos faltantes 
# dim(B_D_CAT_new)


# Dar formato a la fecha en la nueva base de datos

B_D_CAT_new$Fecha <- as.Date(B_D_CAT_new$Fecha,format = "%d/%m/%Y")


#resumen de nueva base de datos B_D_CAT_new
# summary(B_D_CAT_new)


B_D_CAT_new$Fecha <- as.Date(B_D_CAT_new$Fecha,format = "%d/%m/%Y")


BDC_categoria <- B_D_CAT_new %>% 
  mutate(cat_catarata=case_when(IDC==0~"normal",
                                IDC > 0 & IDC <= 8 ~ "leve",
                                IDC > 8 & IDC <=16 ~ "moderado",
                                IDC >16 & IDC <=24 ~ "severo")) %>% 
  mutate(cat_catarata= as.factor(cat_catarata)) %>%
  mutate(Jaula= as.factor(Jaula)) %>%
  mutate(Centro= as.factor(Centro)) %>% 
  mutate (IDC = as.factor(IDC)) %>% 
  filter(K < 2.5)
# Quitar datos no logicos y extremos

# summary(BDC_categoria)

# Orden logico de las categorias 

BDC_categoria$cat_catarata <- factor(BDC_categoria$cat_catarata, levels = c("normal", "leve", "moderado", "severo"))


# View(B_D_CAT)
```

<br>
```{r,echo=FALSE, fig.align="center", fig.width=10, fig.height=6}
# Histograma de K
ggplot(BDC_categoria, aes(x = K)) + 
  geom_histogram(col='black', fill='green', alpha=0.4,bins = 12)
#Historama de peso

ggplot(BDC_categoria, aes(x = Peso)) + 
  geom_histogram(col='black', fill='green', alpha=0.4,bins = 12)



```


<br>
<br>
```{r,echo=FALSE, fig.align="center", fig.width=10, fig.height=6}
ggplot(BDC_categoria,aes(Jaula,K,
                         fill=Jaula))+
geom_boxplot()+facet_wrap(~cat_catarata)+
  theme(legend.position = "none")
```
<br>
<br>

```{r, echo=FALSE, fig.align="center", fig.width=10, fig.height=6}
table(BDC_categoria$cat_catarata) %>% 
  kable(align="c",digits = 2,col.names = c("categoria catarata","Frecuencia"))

#tabla frecuencia Jaula
table(BDC_categoria$Jaula) %>% 
  kable(align="c",digits = 2,col.names = c("Jaula","Frecuencia"))

```

```{r, echo=FALSE, fig.align="center", fig.width=10, fig.height=6}
G1 <- BDC_categoria %>%
  group_by(IDC) %>%
  count() %>%
  ggplot(aes(x = IDC, y = n)) +
  geom_col(fill = "blue") +
  labs(title = "Indice de desarrollo de cataratas",
       x = "Puntuación del IDC",
       y = "Frecuencia de datos")

G2<- BDC_categoria %>%
  group_by(cat_catarata) %>%
  count() %>%
ggplot(aes(x = cat_catarata, y = n)) +
  geom_col(fill = "blue") +
  labs(title = "Categorias del Indice de desarrollo de cataratas",
       x = "Categoria",
       y = "Frecuencia de datos")

grid.arrange(G1,G2,ncol=2)
```
<br>
<br>

## Analisis a traves de Boxplot

<br>
<br>
<br>
```{r,echo=FALSE, fig.align="center", fig.width=10, fig.height=6}
Y1 <- ggplot(BDC_categoria,aes(cat_catarata,K))+
  geom_boxplot(fill="blue", alpha= 0.4)+
  labs(x = "Categoria Catartas",title = "Indice condicion v/s Categoria cataratas")+
  theme(plot.title= element_text(size = 17),
        axis.title.x = element_text(size = 14),
        axis.text.x = element_text(size = 14),
        axis.title.y = element_text(size = 14),
        axis.text.y = element_text(size = 14))

#boxplot peso vs cAT_catarata
Y2 <- ggplot(BDC_categoria,aes(cat_catarata,Peso))+
  geom_boxplot(fill="blue", alpha= 0.4)+
  labs(x = "Categoria Catartas",title = "Peso v/s Categoria cataratas")+
  theme(plot.title= element_text(size = 17),
        axis.title.x = element_text(size = 14),
        axis.text.x = element_text(size = 14),
        axis.title.y = element_text(size = 14),
        axis.text.y = element_text(size = 14))

grid.arrange(Y1,Y2,ncol=2)

```


**Nota** La variable peso no seria la mas indicada por que la toma de muestras de datos se tomaron en distintas fechas del ciclo productivo. La variable de K es la mas indicada.

<br>
<br>
<br>

##


```{r,echo=FALSE, fig.align="center", fig.width=10, fig.height=6}
plot(ecdf(BDC_categoria$IDC),main="Distribucion empirica IDC",xlab="IDC")
```


**Nota**Variable corresponde a una variable cuantitativa discreta.


```{r,echo=FALSE, fig.align="center", fig.width=10, fig.height=6}
BDC_categoria %>% group_by(cat_catarata) %>%  
  summarise(n=n(),promedio=mean(K),desv=sd(K),
            mediana=median(K),valor_maximo=max(K), 
            valor_minimo=min(K)) %>% kable(align="c",digits = 2)

BDC_categoria %>% group_by(Jaula) %>%  
  summarise(n=n(),promedio=mean(K),desv=sd(K),
            mediana=median(K),valor_maximo=max(K), 
            valor_minimo=min(K)) %>% kable(align="c",digits = 2)
```



```{r,echo=FALSE, fig.align="center", fig.width=10, fig.height=6}
categoria <- BDC_categoria $cat_catarata
Jaula <- BDC_categoria $Jaula
plot.design(BDC_categoria $K ~ categoria + Jaula, 
xlab = "Factores", ylab = "Indice condicion (K)")
```
**Nota** En ambos factores, se observa una gran magnitud de efecto.En categoria severa junto con la j 204 se observa una menor media del indice de condicion (K).
