---
title: "Proyecto diplomado exploración de datos"
author: "Jonathan Maureira"
date: "2023-05-13"
output: html_document
---

```{r setup, include=FALSE}
knitr::opts_chunk$set(echo = FALSE)
#install.packages("dplyr")
library(dplyr)
library(readxl)
#install.packages("tidyr")
library(tidyr)
library(ggplot2)
library(gridExtra)
#install.packages("knitr")
library(knitr)
```
# Titulo: Cataratas en Salar


## Objetivos: 
- Se asociara el indice de desarrollo de las cataratas como indicador de severidad productiva.
- Se espera que peces con mayor grado de cataratas, tengas un indice de condicion menor.

## Base de datos y analisis exploratorios


```{r}
B_D_CAT <- read_excel("B_D_CAT.xlsx", col_types = c("text", 
                                                    "date", "numeric", "numeric", "numeric", 
                                                    "numeric", "numeric", "numeric"))
#View(B_D_CAT)

# 2° Identificar datos atípicos, duplicados o faltantes (NA) con summary

# summary(B_D_CAT)


# 3° Omitir/quitar datos faltantes na.omit()
B_D_CAT_new <- na.omit(B_D_CAT)

# 4° Ver la dimensión de la nueva base de datos con datos faltantes
# dim(B_D_CAT)

# 5° Ver la dimensión de la nueva base de datos sin datos faltantes 
# dim(B_D_CAT_new)


# Dar formato a la fecha en la nueva base de datos

B_D_CAT_new$Fecha <- as.Date(B_D_CAT_new$Fecha,format = "%d/%m/%Y")


#resumen de nueva base de datos B_D_CAT_new
# summary(B_D_CAT_new)


B_D_CAT_new$Fecha <- as.Date(B_D_CAT_new$Fecha,format = "%d/%m/%Y")


BDC_categoria <- B_D_CAT_new %>% 
  mutate(cat_catarata=case_when(IDC==0~"normal",
                                IDC > 0 & IDC <= 8 ~ "leve",
                                IDC > 8 & IDC <=16 ~ "moderado",
                                IDC >16 & IDC <=24 ~ "severo")) %>% 
  mutate(cat_catarata= as.factor(cat_catarata)) %>%
  mutate(Jaula= as.factor(Jaula)) %>%
  mutate(Centro= as.factor(Centro)) %>% 
  mutate (IDC = as.factor(IDC)) %>% 
  filter(K < 2.5)
# Quitar datos no logicos y extremos

# summary(BDC_categoria)

# Orden logico de las categorias 

BDC_categoria$cat_catarata <- factor(BDC_categoria$cat_catarata, levels = c("normal", "leve", "moderado", "severo"))


# View(B_D_CAT)
```

<br>
```{r,echo=FALSE, fig.align="center", fig.width=10, fig.height=6}
# Histograma de K
ggplot(BDC_categoria, aes(x = K)) + 
  geom_histogram(col='black', fill='green', alpha=0.4,bins = 12)
#Historama de peso

ggplot(BDC_categoria, aes(x = Peso)) + 
  geom_histogram(col='black', fill='green', alpha=0.4,bins = 12)



```


<br>
<br>
```{r,echo=FALSE, fig.align="center", fig.width=10, fig.height=6}
ggplot(BDC_categoria,aes(Jaula,K,
                         fill=Jaula))+
geom_boxplot()+facet_wrap(~cat_catarata)+
  theme(legend.position = "none")
```
<br>
<br>

```{r, echo=FALSE, fig.align="center", fig.width=10, fig.height=6}
table(BDC_categoria$cat_catarata) %>% 
  kable(align="c",digits = 2,col.names = c("categoria catarata","Frecuencia"))

#tabla frecuencia Jaula
table(BDC_categoria$Jaula) %>% 
  kable(align="c",digits = 2,col.names = c("Jaula","Frecuencia"))

```

```{r, echo=FALSE, fig.align="center", fig.width=10, fig.height=6}
G1 <- BDC_categoria %>%
  group_by(IDC) %>%
  count() %>%
  ggplot(aes(x = IDC, y = n)) +
  geom_col(fill = "blue") +
  labs(title = "Indice de desarrollo de cataratas",
       x = "Puntuación del IDC",
       y = "Frecuencia de datos")

G2<- BDC_categoria %>%
  group_by(cat_catarata) %>%
  count() %>%
ggplot(aes(x = cat_catarata, y = n)) +
  geom_col(fill = "blue") +
  labs(title = "Categorias del Indice de desarrollo de cataratas",
       x = "Categoria",
       y = "Frecuencia de datos")

grid.arrange(G1,G2,ncol=2)
```
<br>
<br>

## Analisis a traves de Boxplot

<br>
<br>
<br>
```{r,echo=FALSE, fig.align="center", fig.width=10, fig.height=6}
Y1 <- ggplot(BDC_categoria,aes(cat_catarata,K))+
  geom_boxplot(fill="blue", alpha= 0.4)+
  labs(x = "Categoria Catartas",title = "Indice condicion v/s Categoria cataratas")+
  theme(plot.title= element_text(size = 17),
        axis.title.x = element_text(size = 14),
        axis.text.x = element_text(size = 14),
        axis.title.y = element_text(size = 14),
        axis.text.y = element_text(size = 14))

#boxplot peso vs cAT_catarata
Y2 <- ggplot(BDC_categoria,aes(cat_catarata,Peso))+
  geom_boxplot(fill="blue", alpha= 0.4)+
  labs(x = "Categoria Catartas",title = "Peso v/s Categoria cataratas")+
  theme(plot.title= element_text(size = 17),
        axis.title.x = element_text(size = 14),
        axis.text.x = element_text(size = 14),
        axis.title.y = element_text(size = 14),
        axis.text.y = element_text(size = 14))

grid.arrange(Y1,Y2,ncol=2)

```


**Nota** La variable peso no seria la mas indicada por que la toma de muestras de datos se tomaron en distintas fechas del ciclo productivo. La variable de K es la mas indicada.

<br>
<br>
<br>

##


```{r,echo=FALSE, fig.align="center", fig.width=10, fig.height=6}
plot(ecdf(BDC_categoria$IDC),main="Distribucion empirica IDC",xlab="IDC")
```


**Nota**Variable corresponde a una variable cuantitativa discreta.


```{r,echo=FALSE, fig.align="center", fig.width=10, fig.height=6}
BDC_categoria %>% group_by(cat_catarata) %>%  
  summarise(n=n(),promedio=mean(K),desv=sd(K),
            mediana=median(K),valor_maximo=max(K), 
            valor_minimo=min(K)) %>% kable(align="c",digits = 2)

BDC_categoria %>% group_by(Jaula) %>%  
  summarise(n=n(),promedio=mean(K),desv=sd(K),
            mediana=median(K),valor_maximo=max(K), 
            valor_minimo=min(K)) %>% kable(align="c",digits = 2)
```



```{r,echo=FALSE, fig.align="center", fig.width=10, fig.height=6}
categoria <- BDC_categoria $cat_catarata
Jaula <- BDC_categoria $Jaula
plot.design(BDC_categoria $K ~ categoria + Jaula, 
xlab = "Factores", ylab = "Indice condicion (K)")
```
**Nota** En ambos factores, se observa una gran magnitud de efecto.En categoria severa junto con la j 204 se onserva una menor media media del indice de condicion (K).
