---
title: "Proyecto diplomado exploración de datos"
author: "Jonathan Maureira"
date: "2023-07-29"


---

```{r librerias, include=FALSE}
knitr::opts_chunk$set(echo = FALSE)
#install.packages("dplyr")
library(dplyr)
library(readxl)
#install.packages("tidyr")
library(tidyr)
library(ggplot2)
library(gridExtra)
#install.packages("knitr")
library(knitr)
#install.packages("pander")
library(pander)

```
# Titulo: Cataratas e impacto productivo en Salmo Salar

Autor: Jonathan Maureira
Médico Veterinaria
Jmaureira.mv@gmail.com

## Objetivos:

Descripcion de la problematica:

Cualquier alteración física en la población de salmónidos de producción, representan un desafio significativo en los resultados productivos.

Las cataratas se definen como la alteración ocular que resulta en la opacidad del cristalino. Esta opacidad disminuye la cantidad de luz que ingresa al ojo por ende disminuye la capacidad de visión en los peces.

Se plantea la hipotesis de que una mayor severidad de cataratas en los peces tendra un impacto relevante en la producción, ya que los peces afectados tendrian una menor capacidad de comptetividad por el alimento con respecto a los peces sanos.En este estudio, se examinará el Índice de Desarrollo de Cataratas (IDC), una puntuación que varía entre 0 y 24. Para calcular este índice, se combinan dos subíndices: uno que evalúa la extensión de la catarata en una escala de 0 a 4 , y otro que mide la densidad de la catarata en una escala de 1 a 3. Primero, se suman los subíndices de ambos ojos y luego se multiplican por el subíndice de densidad.

El resultado del índice se categoriza según la siguiente escala: un valor de 0 indica un pez normal (sin catarata), valores entre 1 y 8 se clasifican como catarata leve, valores entre 9 y 12 se consideran moderados, y valores entre 13 y 24 se clasifican como catarata severa.

Con este enfoque, se pretende evaluar el nivel de desarrollo de cataratas en los peces y clasificarlos según su severidad, lo que permitirá comprender mejor el impacto de las cataratas en la población de peces y su producción.
<br>
<br>

**Score de extension de cataratas y score de densidad de cataratas**
```{r imagen, echo=FALSE,fig.align='center',}


knitr::include_graphics ("Score de cataratas .jpg")

```




## Base de datos.


```{r base de datos y limpieza}
B_D_CAT <- read_excel("B_D_CAT.xlsx", col_types = c("text", 
                                                    "date", "numeric", "numeric", "numeric", 
                                                    "numeric", "numeric", "numeric"))
#View(B_D_CAT)

# 2° Identificar datos atípicos, duplicados o faltantes (NA) con summary

summary(B_D_CAT)


# 3° Omitir/quitar datos faltantes na.omit()
B_D_CAT_new <- na.omit(B_D_CAT)

# 4° Ver la dimensión de la nueva base de datos con datos faltantes
# dim(B_D_CAT)

# 5° Ver la dimensión de la nueva base de datos sin datos faltantes 
dim(B_D_CAT)


# Dar formato a la fecha en la nueva base de datos

B_D_CAT_new$Fecha <- as.Date(B_D_CAT_new$Fecha,format = "%d/%m/%Y")


#resumen de nueva base de datos B_D_CAT_new

#summary(B_D_CAT_new)

#dim(B_D_CAT_new)


B_D_CAT_new$Fecha <- as.Date(B_D_CAT_new$Fecha,format = "%d/%m/%Y")
```


**Nota:** En este resumen de la base de datos de cataratas, se presenta el universo completo de datos sin aplicar ningún filtro. Se han detectado 3206 observaciones que abarcan 8 variables. Se ha realizado un análisis para verificar la presencia de datos duplicados, y no se han encontrado registros. Además, se han eliminado los datos faltantes utilizando la función na.omit. Además, se ha llevado a cabo una filtración de datos no lógicos mediante la función filter. En particular, se han excluido los valores extremos de la variable K (Índice de Condición), es decir, aquellos que superan el valor de 2,5 de K.
<br>
<br>
```{r, echo=FALSE}
B_D_CAT <- read_excel("B_D_CAT.xlsx", col_types = c("text", 
                                                    "date", "numeric", "numeric", "numeric", 
                                                    "numeric", "numeric", "numeric"))
#View(B_D_CAT)

# 2° Identificar datos atípicos, duplicados o faltantes (NA) con summary

#summary(B_D_CAT)


# 3° Omitir/quitar datos faltantes na.omit()
B_D_CAT_new <- na.omit(B_D_CAT)

# 4° Ver la dimensión de la nueva base de datos con datos faltantes
# dim(B_D_CAT)

# 5° Ver la dimensión de la nueva base de datos sin datos faltantes 
# dim(B_D_CAT_new)


# Dar formato a la fecha en la nueva base de datos

B_D_CAT_new$Fecha <- as.Date(B_D_CAT_new$Fecha,format = "%d/%m/%Y")


#resumen de nueva base de datos B_D_CAT_new

#summary(B_D_CAT_new)


B_D_CAT_new$Fecha <- as.Date(B_D_CAT_new$Fecha,format = "%d/%m/%Y")

BDC_categoria <- B_D_CAT_new %>% 
  mutate(cat_catarata=case_when(IDC==0~"normal",
                                IDC > 0 & IDC <= 8 ~ "leve",
                                IDC > 8 & IDC <=16 ~ "moderado",
                                IDC >16 & IDC <=24 ~ "severo")) %>% 
  mutate(cat_catarata= as.factor(cat_catarata)) %>%
  mutate(Jaula= as.factor(Jaula)) %>%
  mutate(Centro= as.factor(Centro)) %>% 
  mutate (IDC = as.factor(IDC)) %>% 
  filter(K < 2.5)

# Quitar datos no logicos y extremos

# summary(BDC_categoria)

# Orden logico de las categorias 

BDC_categoria$cat_catarata <- factor(BDC_categoria$cat_catarata, levels = c("normal", "leve", "moderado", "severo"))
summary(BDC_categoria)

dim(BDC_categoria)

```
**Nota:** En este resumen de la base de datos de cataratas, se aprecia la disminucion de la observaciones luego de aplicar los filtros, quedando 730 observaciones con 9 variables.Se ha incorporado la variable cat_catarata (categoría de cataratas). Utilizando la función case_when, se asignaron categorías a los puntajes del Índice de Desarrollo de Cataratas, y se les proporcionará un orden lógico de caracterización de menos a más, reflejando el grado de severidad, gracias al uso de la función levels. 


## Analisis exploratorio

```{r, echo=FALSE}

B_D_CAT <- read_excel("B_D_CAT.xlsx", col_types = c("text", 
                                                    "date", "numeric", "numeric", "numeric", 
                                                    "numeric", "numeric", "numeric"))
#View(B_D_CAT)

# 2° Identificar datos atípicos, duplicados o faltantes (NA) con summary

#summary(B_D_CAT)


# 3° Omitir/quitar datos faltantes na.omit()
B_D_CAT_new <- na.omit(B_D_CAT)

# 4° Ver la dimensión de la nueva base de datos con datos faltantes
# dim(B_D_CAT)

# 5° Ver la dimensión de la nueva base de datos sin datos faltantes 
# dim(B_D_CAT_new)


# Dar formato a la fecha en la nueva base de datos

B_D_CAT_new$Fecha <- as.Date(B_D_CAT_new$Fecha,format = "%d/%m/%Y")


#resumen de nueva base de datos B_D_CAT_new

#summary(B_D_CAT_new)


B_D_CAT_new$Fecha <- as.Date(B_D_CAT_new$Fecha,format = "%d/%m/%Y")

BDC_categoria <- B_D_CAT_new %>% 
  mutate(cat_catarata=case_when(IDC==0~"normal",
                                IDC > 0 & IDC <= 8 ~ "leve",
                                IDC > 8 & IDC <=16 ~ "moderado",
                                IDC >16 & IDC <=24 ~ "severo")) %>% 
  mutate(cat_catarata= as.factor(cat_catarata)) %>%
  mutate(Jaula= as.factor(Jaula)) %>%
  mutate(Centro= as.factor(Centro)) %>% 
  mutate (IDC = as.factor(IDC)) %>% 
  filter(K < 2.5)

# Quitar datos no logicos y extremos

# summary(BDC_categoria)

# Orden logico de las categorias 

BDC_categoria$cat_catarata <- factor(BDC_categoria$cat_catarata, levels = c("normal", "leve", "moderado", "severo"))


#View(BDC_categoria)



```

<br>


```{r, echo=FALSE, fig.align="center", fig.width=10, fig.height=6}
pander(table(BDC_categoria$cat_catarata,BDC_categoria$Jaula))
```

<br>
**Nota** Se puede apreciar una falta de balance en los datos, debido a que la cantidad de individuos entre cada jaula varía significativamente y además, existe una disparidad en la cantidad de observaciones por cada categoría.

<br>
<br>
 

## Histogramas
```{r,echo=FALSE, fig.align="center", fig.width=10, fig.height=6}
# Histograma de K
ggplot(BDC_categoria, aes(x = K)) + 
  geom_histogram(col='black', fill='green', alpha=0.4,bins = 12)
#Historama de peso

ggplot(BDC_categoria, aes(x = Peso)) + 
  geom_histogram(col='black', fill='green', alpha=0.4,bins = 12)



```


<br>
<br>
```{r,echo=FALSE, fig.align="center", fig.width=10, fig.height=6}
ggplot(BDC_categoria,aes(Jaula,K,
                         fill=Jaula))+
geom_boxplot()+facet_wrap(~cat_catarata)+
  theme(legend.position = "none")
```
<br>
<br>



```{r, echo=FALSE, fig.align="center", fig.width=10, fig.height=6}
table(BDC_categoria$cat_catarata) %>% 
  kable(align="c",digits = 2,col.names = c ("categoria catarata","Frecuencia"))

#tabla frecuencia Jaula
table(BDC_categoria$Jaula) %>% 
  kable(align="c",digits = 2,col.names = c("Jaula","Frecuencia"))

```

```{r, echo=FALSE, fig.align="center", fig.width=10, fig.height=6}
G1 <- BDC_categoria %>%
  group_by(IDC) %>%
  count() %>%
  ggplot(aes(x = IDC, y = n)) +
  geom_col(fill = "blue") +
  labs(title = "Indice de desarrollo de cataratas",
       x = "Puntuación del IDC",
       y = "Frecuencia de datos")

G2<- BDC_categoria %>%
  group_by(cat_catarata) %>%
  count() %>%
ggplot(aes(x = cat_catarata, y = n)) +
  geom_col(fill = "blue") +
  labs(title = "Categorias del Indice de desarrollo de cataratas",
       x = "Categoria",
       y = "Frecuencia de datos")

grid.arrange(G1,G2,ncol=2)
```
<br>
<br>

## Analisis a traves de Boxplot

<br>
<br>
<br>
```{r,echo=FALSE, fig.align="center", fig.width=10, fig.height=6}
Y1 <- ggplot(BDC_categoria,aes(cat_catarata,K))+
  geom_boxplot(fill="blue", alpha= 0.4)+
  labs(x = "Categoria Catartas",title = "Indice condicion v/s Categoria cataratas")+
  theme(plot.title= element_text(size = 17),
        axis.title.x = element_text(size = 14),
        axis.text.x = element_text(size = 14),
        axis.title.y = element_text(size = 14),
        axis.text.y = element_text(size = 14))

#boxplot peso vs cAT_catarata
Y2 <- ggplot(BDC_categoria,aes(cat_catarata,Peso))+
  geom_boxplot(fill="blue", alpha= 0.4)+
  labs(x = "Categoria Catartas",title = "Peso v/s Categoria cataratas")+
  theme(plot.title= element_text(size = 17),
        axis.title.x = element_text(size = 14),
        axis.text.x = element_text(size = 14),
        axis.title.y = element_text(size = 14),
        axis.text.y = element_text(size = 14))

grid.arrange(Y1,Y2,ncol=2)

```


**Nota** La variable peso no seria la mas indicada por que la toma de muestras de datos se tomaron en distintas fechas del ciclo productivo. La variable de K es la mas indicada.
<br>
<br>
<br>




```{r,echo=FALSE, fig.align="center", fig.width=10, fig.height=6}
plot(ecdf(BDC_categoria$IDC),main="Distribucion empirica IDC",xlab="IDC")
```

**Nota:** Variable corresponde a una variable cuantitativa discreta.


```{r,echo=FALSE, fig.align="center", fig.width=10, fig.height=6}
BDC_categoria %>% group_by(cat_catarata) %>%  
  summarise(n=n(),promedio=mean(K),desv=sd(K),
            mediana=median(K),valor_maximo=max(K), 
            valor_minimo=min(K)) %>% kable(align="c",digits = 2)

BDC_categoria %>% group_by(Jaula) %>%  
  summarise(n=n(),promedio=mean(K),desv=sd(K),
            mediana=median(K),valor_maximo=max(K), 
            valor_minimo=min(K)) %>% kable(align="c",digits = 2)
```



```{r,echo=FALSE, fig.align="center", fig.width=10, fig.height=6}
categoria <- BDC_categoria $cat_catarata
Jaula <- BDC_categoria $Jaula
plot.design(BDC_categoria $K ~ categoria + Jaula, 
xlab = "Factores", ylab = "Indice condicion (K)")
```
**Nota** En ambos factores, se observa una gran magnitud de efecto. En categoría severa junto con la j 204 se observa una menor media del índice de condición (K).
<br>
<br>
<br>

## Analisis de correlacion de Spearman's

```{r,echo=FALSE,warning=FALSE,error=FALSE,message=FALSE}

BDC_Spearman<- BDC_categoria %>%
  mutate(K =as.numeric(K))%>%
  mutate(IDC =as.numeric(IDC))

# Realiza test de correlación con hipotesis de dos colas.
cor.test(BDC_Spearman$IDC,BDC_Spearman$K, method = "spearman",
         alternative = "two.sided")
```
 **Nota:**Se realiza el analisis de correlacion de spearman ya que las variables no son parametricas. Este analisis realiza la correlacion a traves del ranking de los resultados.

<br>
<br>
```{r, echo=FALSE,fig.align="center", fig.width=10, fig.height=6}
Z1 <- ggplot(BDC_categoria,aes(cat_catarata,K))+
  geom_boxplot (fill="blue", alpha= 0.4)+
  labs(x = "IDC",title = "Indice condicion v/s Categoria de Cataratas")+
  theme(plot.title= element_text(size = 17),
        axis.title.x = element_text(size = 14),
        axis.text.x = element_text(size = 14),
        axis.title.y = element_text(size = 14),
        axis.text.y = element_text(size = 14))

Z2 <-ggplot(B_D_CAT_new,aes(IDC,K))+
  geom_point (fill="blue", alpha= 0.4)+
  geom_smooth (method = 'loess', formula = 'y ~ x') +
  labs(x = "IDC",title = "Indice condicion v/s Categoria de Cataratas")+
  theme(plot.title= element_text(size = 17),
        axis.title.x = element_text(size = 14),
        axis.text.x = element_text(size = 14),
        axis.title.y = element_text(size = 14),
        axis.text.y = element_text(size = 14))



grid.arrange(Z1,Z2,ncol=2)

```



